臺灣高等法院民事判決　　　　　　　　100年度上易字第139號
上　訴　人　劉奕廷
訴訟代理人　萬建樺律師
被 上訴 人　楊容姍
上列當事人間請求侵權行為損害賠償事件，上訴人對於中華民國
99年12月23日台灣板橋地方法院99年度訴字第2092號第一審判決
提起上訴，本院於100年5月24日言詞辯論終結，判決如下：
    主  文
上訴駁回。
第二審訴訟費用由上訴人負擔。
    事實及理由
一、被上訴人起訴主張：
    上訴人於民國98年7月14日12時54分許，騎乘車號172-DDW號
    機車，由新北市○○區○○路往中山路方向行駛，行經中平
    路119巷口時，未減速慢行，適被上訴人騎乘車號957-DEG號
    機車行經上開交叉巷口，閃避不及，發生擦撞而人車倒地，
    使被上訴人受有左肩韌帶受傷併肩峰與鎖骨關節脫位、左肩
    旋轉肩部分斷裂，右踝挫傷併韌帶受傷，右膝肌腱炎、腰椎
    側彎、筋膜發炎等傷害，並因而造成被上訴人支出醫療費用
    26,450元、醫療用品費5,000元、看護費用9萬元、機車修理
    費30,700元、 計程車資39,295元及減少薪資損失826,000元
    、精神上損害100萬元。為此依侵權行為法律關係， 請求上
    訴人給付2,012,445 元並加計自起訴狀繕本送達翌日起算之
    法定遲延利息。
  （原審判決上訴人應給付被上訴人602,926元及加計自99年4月
    27日起算之法定遲延利息，而駁回被上訴人其餘請求。上訴
    人就其敗訴部分提起上訴，被上訴人敗訴部分則未據上訴，
    非本院審理範圍）。
    並於本院聲明：駁回上訴。
二、上訴人則抗辯如下：
    被上訴人就本件車禍發生，亦有支線道車不讓幹線道車先行
    及左方車不讓右方車先行之過失，上訴人至多僅應負20% 過
    失責任。況被上訴人就其原本月薪並未提出每月薪資轉帳或
    扣繳憑單以為證明，且其原從事會計及拍照等非粗重之工作
    ，於傷勢穩定後即可復職，其請求2年3個月之工作損失過長
    ；至所提之交通費用證明，均屬印製格式一致之收據，與一
    般搭乘取得各式收據之經驗法則不符；又原判決之精神慰撫
    金數額過高。
    並於本院聲明：
    (一)原判決廢棄。
    (二)被上訴人在第一審之訴及假執行之聲請均駁回。
三、兩造不爭執之事實：
  (一)上訴人於98年7月14日12時54分許，騎乘車號172-DDW號機
      車，由新北市○○區○○路往中山路方向行駛，行經中平
      路119巷口時，適被上訴人騎乘車號957-DEG號機車行經上
      開交叉巷口，雙方發生擦撞，致被上訴人人車倒地，被上
      訴人因此受有左肩韌帶受傷併肩峰與鎖骨關節脫位、右踝
      挫傷併韌帶受傷等傷害，並導致車禍後有情緒低落、失眠
      ，易哭泣、過度驚覺、注意力不集中、自殺意念等重鬱症
      及長期性創傷後壓力疾患。
  (二)被上訴人因系爭車禍而支出醫療費用26,450元、醫療用品
      費310元、看護費用6萬元、機車修理費3,070元。
四、兩造之爭點與論斷：
    被上訴人主張其因系爭車禍另受有支出計程車資38,410元、
    薪資損失826,000元及精神上損害60萬元， 且當時其已煞車
    ，原判決認定上訴人應負40%之過失責任並無不當等語。 惟
    為上訴人所否認，並以前揭情詞置辯。是本件兩造之爭點為
    ：(一)被上訴人因系爭車禍所受損害為何？(二)被上訴人就
    系爭車禍之發生與有過失之比例為何？茲分別論述如下：
  (一)關於被上訴人因系爭車禍所受損害之爭點：
    １、按因故意或過失，不法侵害他人之權利者，負損害賠償
        責任，民法第184條第1項前段定有明文。按不法侵害他
        人之身體或健康者，對於被害人因此喪失或減少勞動能
        力，或增加生活上之需要時，應負損害賠償責任；及不
        法侵害他人之身體、健康、名譽、自由、信用、隱私、
        貞操、或不法侵害其他人格法益而情節重大者，被害人
        雖非財產上之損害，亦得請求相當之金額。民法第184
        條第1 項前段、第193條第1項、第195條第1項分別定有
        明文。經查：
      (1)系爭車禍肇事地點係新北市○○區○○路123號前， 上
        訴人騎乘機車沿中平路直行，被上訴人騎乘機車自中平
        路119巷欲穿越中平路往對面之132巷行駛，該巷口並無
        號誌管制，被上訴人機車係倒於道路中心，並遺有1 條
        刮地痕，上訴人機車則係倒於中平路路側。上訴人機車
        前車頭有明顯撞痕，被上訴人機車右側腳踏板處有明顯
        破裂撞痕，此有道路交通事故現場圖及現場、車損、路
        口監視器畫面照片可稽（見外放台灣板橋地方法院檢察
        署99年度偵字第5104號偵查卷影本，下稱板橋地檢5104
        號偵查卷頁11、12）。由此足見，被上訴人騎乘機車自
        無號誌管制之中平路119巷欲穿越中平路時， 於道路中
        心其機車右前側車體與直行中平路之上訴人機車之前車
        頭發生碰撞。
      (2)又上訴人於警詢時陳稱：「行經肇事路口時，我有用眼
        睛餘光看了中平路119 巷口並無來車，當我發現對方機
        車時，雙方距離很近，距離約0.5 公尺，為了避免發生
        碰撞，我先煞車再閃避，但還是無法避免…。」等語，
        而被上訴人則稱「我沿中平路119巷往中平路132巷直行
        ，我從巷口行駛出來時，有先停下來確定左右無來車後
        才向前行駛，行駛過路中間後，突然被上訴人機車衝撞
        ，發生車禍前有發現對方，約1 公尺，但來不及反應」
        等語（見板橋地檢5104號偵查卷頁9、10）。 參以上訴
        人已自認就系爭車禍之發生確有過失（見原審卷頁100
        反面、本院卷頁31），且其因騎乘機車行經無號誌交岔
        路口，未減速慢行，亦未注意車前狀況採取必要之安全
        措施致被上訴人受傷，業經原法院刑事庭判決成立過失
        傷害罪確定（99年度交簡字第1410號、99年度交簡上字
        第184號，見原審卷頁129）。是被上訴人主張上訴人應
        負過失侵權行為損害賠償責任，自屬有據。
    ２、本件上訴人騎乘機車因過失致被上訴人倒地受傷，已如
        上述，則被上訴人依上開規定，請求上訴人賠償所受損
        害，自屬有據。茲就被上訴人請求賠償之項目暨數額，
        審酌如下：
      (1)被上訴人因系爭車禍而支出醫療費用26,450元、醫療用
        品費310元、 看護費用6萬元、機車修理費3,070元之事
        實，為兩造所不爭執（見本院卷頁31正反面），已如上
        述，是被上訴人此部分請求，應予准許。
      (2)計程車資38,410元部分：
        依台北醫院於99年10月30日出具之診斷證明書，載明
          被上訴人自98年12月11日至99年9 月21日骨科複診，
          左肩功能喪失、左肩活動受限（前舉角度90度），經
          復健後仍有難治之傷害，永久遺存顯著運動障礙，不
          宜劇烈運動，不宜提重物，不宜粗重工作一年，不宜
          久站或爬樓梯，不宜走太久或太快，宜門診續追蹤及
          長期復健（見原審卷頁128）。 則審酌被上訴人所受
          傷勢，其主張前往醫院複診及作密集長期復健時，有
          搭乘計程車往返之必要，合乎情理。
        而依被上訴人提出之98年7月7日起至99年9 月13日計
          程車收據，其中部分收據係「慶安、大富合作社」所
          印製之格式化計程車收據，其上所載車號並非新北市
          慶安或大富計程車運輸合作社之靠行車輛，固有新北
          市慶安、大富計程車運輸合作社函可稽（見本院卷頁
          49、50）。惟其上所載每趟車資為210元至230元之間
          ，核與被上訴人就診距離及日期尚屬無違，應認被上
          訴人主張其確有支出此部分就診之必要交通費，衡情
          可採。上訴人僅以該等收據格式一致為由予以否認，
          尚屬無據。準此，被上訴人請求支出之交通費用部分
          ，除原審以其中4 紙收據之車資金額空白（見原審卷
          頁22、32、50）加以剔除外，其餘金額共計38,410元
          ，核屬增加生活費用之必要支出，應予准許。
      (3)薪資損失826,000元部分：
        被上訴人主張其於車禍當時任職於騰祥保潔消毒企業
          有限公司（下稱騰祥公司），擔任會計工作並須外出
          從事消毒拍照工作，每月薪資3 萬元，其因系爭車禍
          受傷自98年7 月14日起即請假未工作，迄未再受領薪
          資等情，業據提出所述相符之騰祥公司證明書及存摺
          影本（見原審卷頁97、98、130、 本院卷頁41）為證
          。觀之該存摺登載之存入紀錄，亦載明系爭車禍發生
          當月騰祥公司存入3 萬元。則上訴人僅以被上訴人未
          提出每月薪資轉帳或扣繳憑單以為證明及騰祥公司負
          責人為被上訴人朋友為由（見本院卷頁61反面），據
          以爭執被上訴人上開每月薪資之主張，尚不足採。
        依上開台北醫院99年10月30日診斷證明書所載被上訴
          人傷勢，應認其自99年10月30日起1 年內仍不適宜從
          事須配合外出消毒拍照工作。另審酌台北醫院於99年
          4 月16日出具診斷證明書，記載被上訴人因本件車禍
          因而患有重鬱症及長期性創傷後壓力疾症，並有情緒
          低落、失眠，易哭泣、過度驚覺、注意力不集中、自
          殺意念，自98年12月25日起規律於該院精神科門診治
          病迄今，仍有明顯症狀，不適合工作，宜休息，並持
          續門診治療及心理治療，建議需長期治療，暫定1 年
          （見原審卷頁132）。復於100年4 月25日出具診斷證
          明書，載明被上訴人目前仍有重鬱症及長期性創傷後
          壓力疾患症狀，宜休息，暫定6 個月（見本院卷頁40
          ）。互核以觀，堪認上訴人因本件車禍因而有重鬱症
          及長期性創傷後壓力疾患，迄本院審理中仍不適宜工
          作。是被上訴人主張其自98年7 月14日車禍發生時起
          至100年10月30日止（ 即依99年10月30日診斷證明書
          所載加計1年不宜工作時間）， 計有2年3個月又16日
          不能工作，核屬可採。上訴人抗辯被上訴人依其傷勢
          尚可從事原所從事之會計工作云云，尚不足採。從而
          ，被上訴人請求不能工作損失826,000元【（30000×
          27）＋（30000×16/30）＝826000】，亦應准許。
      (4)精神慰撫金60萬元部分：
        本件被上訴人因上訴人騎車過失撞擊致受傷並罹患重鬱
        症，經治療仍永久遺存顯著運動障礙，且目前尚有創傷
        後壓力疾患症狀，已如上述，其年紀尚輕即受此身體及
        健康之侵害，身心俱受影響，精神所受痛苦自屬甚鉅。
        又被上訴人於系爭車禍發生前擔任會計及消毒助理等工
        作，每月薪資3 萬元，名下並無任何不動產等資產；上
        訴人係大學畢業，車禍時為義務役下士，月俸10,660元
        （見原審卷頁82），名下亦無任何不動產等資產，有兩
        造稅務電子閘門財產所得調件明細表各1 件可按。本院
        審酌被上訴人上開受傷程度、本件受傷發生之原因，及
        兩造上開每月收入狀況及經濟狀況等一切情狀，認原法
        院認上訴人應給付被上訴人精神慰撫金60萬元，核屬合
        理。
    ３、基上所述，被上訴人因系爭車禍所受之損害包括：支出
        醫療費用26,450元、醫療用品費310元、看護費用6萬元
        、機車修理費3,070元、 計程車資38,410元及薪資損失
        826,000元、精神慰撫金60萬元，合計為1,554,240元。
  (二)關於系爭車禍過失責任比例之爭點：
    １、按損害之發生或擴大，被害人與有過失者，法院得減輕
        賠償金額，或免除之，民法第217條第1項亦有明文。又
        損害之發生或擴大，被害人與有過失者，法院對於酌減
        賠償金額至何程度，應斟酌雙方原因力之強弱與過失之
        輕重以定之。亦即應針對損害發生之具體情形，分析其
        原因力及過失之強弱輕重予以決定。茲查：
      (1)汽車行駛至無號誌之交岔路口，支線車應暫停讓幹道車
        先行，道路交通安全規則第102 條第1項第2款定有明文
        。本件被上訴人係自中平路119 巷駛出欲穿越中平路往
        對面之132 巷行駛，該巷口並劃設有交通標線▽之讓路
        線，其自屬支線道車而應讓幹道車之上訴人機車先行。
        被上訴人雖辯稱其於巷口有暫停，見左右無來車始往前
        行駛云云，惟依系爭車禍發生碰撞地點係位於路口道路
        中心，被上訴人顯係見其左向無來車後即向前行駛穿越
        至道路中心，卻未注意其右向幹道之上訴人來車予以禮
        讓先行，致閃避不及而發生碰撞。而依當時路況、視線
        均屬良好，有道路交通事故調查報告表(一)可稽，並無不
        能注意之情形，被上訴人之行為顯已違反上開規定，且
        係造成系爭車禍之原因，其就系爭車禍之發生自屬與有
        過失。
      (2)本件兩造對於車禍之發生，均有過失，已如上述，茲審
        酌系爭車禍之發生原因，乃被上訴人騎乘機車，行經無
        號誌之交岔路口，未暫停讓幹道車先行，逕行直行進入
        交岔路口中央引致被撞，為肇事主因；上訴人騎乘機車
        行經交岔路口疏未減速慢行及注意車前狀況，致發現被
        上訴人時，已不及煞車而撞及被上訴人，為肇事次因。
        又上訴人係違反道路交通安全規則第94條第3 項有關應
        注意車前狀況減速慢行之規定，而被上訴人則係違反道
        路交通安全規則第102條第1項第2 款有關支線車應暫停
        禮讓幹道車先行之規定。綜觀上述兩造就造成系爭車禍
        原因力之強弱與過失程度之輕重，原判決認被上訴人應
        負60%過失責任，上訴人應負40%過失責任，尚無不當。
        從而依過失相抵之法則，被上訴人得請求上訴人賠償損
        害之金額為621,696元（1,554,240×40%＝621,696）。
    ２、又保險人依強制汽車責任保險法規定給付之保險金，視
        為被保險人損害賠償金額之一部分；被保險人受賠償請
        求時，得扣除之，強制汽車責任保險法第32條定有明文
        。本件被上訴人已領取強制汽車責任保險金14,362元，
        為兩造所不爭執，並有富邦產物保險股份有限公司匯款
        明細1 件為憑。故本件被上訴人扣除強制汽車責任保險
        金後，所得請求之損害賠償金額為607,334元（621,696
        －14,362＝607,334）。
    ３、末查上訴人因本件車禍亦受有右手挫傷、左小腿擦傷，
        傷口約10公分之傷害，且所有172-DDW 機車亦因此受損
        而支出修理費12,400元（換新零件10,050元，烤漆即工
        資部分2,350元）業據提出英群骨科診所診斷證明書1紙
        ，順豐車業行之估價單及統一發票為證。而上訴人機車
        係96年12月出廠，有該重型機車車籍資料在卷足憑（見
        原審卷頁168），距系爭車禍發生日98年7月14日，已歷
        1年7月1又4日，應以1年8月計算零件更新部分之折舊。
        依行政院財政部87年1月15日台財稅字第870000472號函
        所頒固定資產耐用年數表及固定資產折舊率之規定，機
        器腳踏車之耐用年數為3 年，依定率遞減法每年折舊率
        為千分之536。 準此計算，就上訴人換新零件為10,050
        元部分，應按每年折舊率千分之536 計算之折舊金額為
        7,053元【（10050×0.536＝5387，此為第1年折舊，（
        0000000000）×0.536×8/12＝1666，此為第2年前8個
        月折舊，5387＋1666＝7053】， 則扣除折舊7,053元後
        之更新零件損害金額為2,997元（0000000000＝2997）
        ，另烤漆2,350元屬工資部分， 並無折舊問題。是上訴
        人因系爭車禍所受修理機車之損害金額應為5,347元（
        2997＋2350＝5347）。另上訴人主張其因系爭車禍身體
        傷害而受有精神上損害部分，經原審審酌上訴人傷勢尚
        輕及兩造當事人之身份、地位、資力、經濟狀況及車禍
        發生情形等，認上訴人得請求精神慰撫金2,000元， 亦
        屬適當。從而，上訴人就系爭車禍得請求賠償之損害為
        7,347元（2000＋5347＝7347）， 再依上開兩造過失責
        任比例酌減，則上訴人就系爭車禍其得對被上訴人主張
        之損害賠償債權為4,408元（7347×60%＝4408），此為
        兩造所不爭執（見本院卷頁32）。上訴人據此對被上訴
        人本件請求主張抵銷，經抵銷後，上訴人尚應賠償被上
        訴人602,926元（00000000000＝602926）。
五、綜上所述，被上訴人依侵權行為法律關係，請求上訴人給付
    602,926元及自起訴狀繕本送達上訴人翌日即99年4月27日起
    至清償日止，按年息5%計算之法定遲延利息，為有理由，應
    予准許。是則原審判命上訴人如數給付，於法並無違誤。上
    訴意旨指摘原判決不當，求予廢棄改判，為無理由，應予駁
    回。
六、本件事證已明，兩造其餘攻擊防禦方法與所舉證據，核與本
    件判決結果不生影響，爰不再逐一論駁，附此敘明。
七、據上論結，本件上訴為無理由，依民事訴訟法第449條第1項
    、第78條，判決如主文。
中    華    民    國   100    年    6     月    7     日
                    民事第十庭
                        審判長法  官  張宗權
                              法  官  林曉芳
                              法  官  鄭純惠
正本係照原本作成。
不得上訴。
中    華    民    國   100    年    6     月    9     日
                              書記官  劉麗芬